---
title: "Big Five – velikih pet dimenzija ličnosti"
author: "Filip Grebenar, David Konjevod, Lovre Mitrović, Mihaela Bakšić"
subtitle: Projekt iz predmeta Statistička analiza podataka
output:
  html_document:
    df_print: paged
---


```{r setup, include=FALSE}
knitr::opts_chunk$set(echo = TRUE)
library(nortest)
```


```{r}

bigfive = read.csv("./big_five_scores.csv")
head(bigfive)

```



## Testiranje razlika u otvorenosti kod mladih i starih ispitanika

```{r}

cat('Medijan godina svih ispitanika je ', median(bigfive$age),'\n')

old_subjects = bigfive[bigfive$age >= 60 ,]
young_subjects = bigfive[bigfive$age <= 30 ,]

cat('Srednja vrijednost otvorenosti za mlade ( <= 30 godina ) ispitanike je ', mean(young_subjects$openness_score), '\n')
cat('Srednja vrijednost otvorenosti za stare ( >= 60 godina ) ispitanike je ', mean(old_subjects$openness_score), '\n')
cat('Varijanca otvorenosti za mlade ( <= 30 godina ) ispitanike je ', var(young_subjects$openness_score), '\n')
cat('Varijanca otvorenosti za stare ( >= 60 godina ) ispitanike je ', var(old_subjects$openness_score), '\n')

boxplot(old_subjects$openness_score, young_subjects$openness_score, 
        names = c('Older subjects\' openness score','Younger subjects\' openness score'),
        main='Boxplot of younger and older subjects\' openness score')


hist(bigfive$openness_score,main='Openness score histogram',xlab='Value',ylab='Frequency', breaks=100)


```

# Normalnost podataka - grafovi
```{r}

hist(old_subjects$openness_score,main='Openness score old subjects histogram',xlab='Value',ylab='Frequency', breaks=100)
hist(young_subjects$openness_score,main='Openness score young subjects histogram',xlab='Value',ylab='Frequency', breaks=100)

qqnorm(old_subjects$openness_score, pch = 1, frame = FALSE,main='Older subjects')
qqline(old_subjects$openness_score, col = "steelblue", lwd = 2)

qqnorm(young_subjects$openness_score, pch = 1, frame = FALSE,main='Younger subjects')
qqline(young_subjects$openness_score, col = "steelblue", lwd = 2)

```


# Testiranje normalnosti - Lillieforsova inačica Koglomorov-Smirnovljevog testa


Testiranje normalnosti otvorenosti za starije ispitanike
```{r}
lillie.test(old_subjects$openness_score)
```

Testiranje normalnosti faktora otvorenosti za mlađe ispitanike
```{r}
lillie.test(young_subjects$openness_score)
```

# Testiranje jednakosti varijanci otvorenosti za stare i mlade ispitanike

Testiranje jednakosti varijanci provodi se F testom. Pretpostavlja se nezavisnost uzoraka.

Hipoteze:

$$H_0: \sigma^2_{old} = \sigma^2_{young}  \\ H_1: \sigma^2_{old} \neq \sigma^2_{young}  $$
```{r}
var.test(old_subjects$openness_score, young_subjects$openness_score)
```
S obzirom da je p-vrijednost = ____ odbacujemo hipotezu \(H_0 : \sigma^2_{old} = \sigma^2_{young} \) u korist alternativne hipoteze \( H_1: \sigma^2_{old} \neq \sigma^2_{young} \). Zaključujemo da podatci govore u prilog alternativnoj hipotezi i u testovima koji slijede koristit će se informacija o nejednakosti varijanci dobivena ovim testom.

# Testiranje jednakosti srednjih vrijednosti otvorenosti za stare i mlade ispitanike

Testiranje jednakosti srednjih vrijednosti otvorenosti za stare i mlade ispitanike provodi se kao T test za podatke s različitim varijancama. Pretpostavlja se nezavisnost uzoraka.

Hipoteze:

$$H_0: \mu_{old} = \mu_{young}  \\ H_1: \mu_{old} \neq \mu_{young}  $$

```{r}
t.test(old_subjects$openness_score, young_subjects$openness_score, alt = "two.sided", var.equal = FALSE)

```
p-vrijednost je manja od 0.05, stoga se hipoteza \( H_0: \mu_{old} = \mu_{young} \) odbacuje u korist alternativne hipoteze \(H_1: \mu_{old} \neq \mu_{young}  \)
